最高法院刑事判決　　　　　　　　　　　　　　　八十八年度台上字第一二七六號
　　上　訴　人　台灣高等法院高雄分院檢察署檢察官
　　上　訴　人
　　即　被　告　丁○○　男
　　選任辯護人　陳繼盛律師
　　　　　　　　黃闡億律師
　　上　訴　人
　　即　被　告　甲○○　男
　　　　　　　　乙○○　男
　　右　一　人
　　選任辯護人　楊昌禧律師
　　被　　　告　丙○○　男
右上訴人等因被告等貪污案件，不服台灣高等法院高雄分院中華民國八十七年五月十
四日第二審更審判決（八十六年度上更(二)字第四○八號，起訴案號：台灣高雄地方法
院檢察署八十二年度偵字第一七四八○、一七六五七、一八四○八號），提起上訴，
本院判決如左：
    主  文
原判決撤銷，發回台灣高等法院高雄分院。
    理  由
本件原判決認定上訴人即被告丁○○係台灣肥料股份有限公司（下稱台肥公司）高雄
廠之總務課工業關係管理員，兼該公司高雄廠產業工會常務理事；上訴人即被告甲○
○係同廠修繕工場保溫技術員領班，兼工會常務監事；上訴人即被告乙○○係同廠修
繕工場冷作電焊技術員，兼工會理事；胡鳳基（業經原審之前審裁定停止審判）則係
同廠硝酸工場液氨充填技術領班，並為工會會員，均係依據法令從事公務之人員。該
四人竟基於共同竊取廠方所有氣氨之概括犯意，於民國八十年十二月間，由丁○○向
該廠廠長袁士珍表示，工會欲回收處理槽車時所排出之廢氣氨，以防止空氣污染，並
以該廢氣氨製造氨水出售，為工會謀福利。經袁士珍同意後，丁○○即藉設置回收廢
氣氨設備為名，指使甲○○委由不知情之海建船舶工程有限公司負責人林石城承做回
收設備，並指示乙○○負責監工，命林石城將工會設置之氨水槽管線，延伸至卸氨架
邊，以便與廠方之氣氨管線聯結。嗣乙○○為接通上開管線，恐生危險，乃向負責保
管廠方管線之台肥公司硝酸工場化學工程師丙○○請教，丙○○因不知情，認工會已
向廠長請准，乃予指點聯結之安全位置。乙○○即私自將工會之回收設備與廠方之氣
氨管線接通，並安裝二個開關閥及一個排氣閥。完成後，丁○○即僱用胡鳳基任操作
人員，約定由工會每半月付固定津貼新台幣（下同）二千元，如有加班，核實付給加
班費，乙○○則教導胡鳳基操作之方法。丁○○、甲○○旋即囑胡鳳基，直接以台肥
公司之氣氨製造氨水。胡鳳基承渠等之意，自八十年十二月十日起，每月約四至八次
，開啟管線閥門，使廠方所有之氣氨，經由工會自行設置之管線，進入工會之氨水槽
，以製造氨水。其中胡鳳基於八十一年九月十九日至十月十五日請休假、病假期間，
則由甲○○另囑乙○○，以相同方法，於八十一年九月二十四日、二十六日、二十九
日、三十日及八十一年十月三日、九日、十五日製造氨水七次。計自八十年十二月十
日起，至八十二年六月十五日止，連續以上開方法竊取該廠所有之氣氨共一一二次，
每次一車，約竊得氣氨二萬六千八百八十二公斤，製成氨水十一萬五千零七十九公斤
，由甲○○測量氨水濃度填寫出廠證，出售予不知情之建豐冷凍機材股份有限公司（
下稱建豐公司），不法所得一百零一萬五千零十六元（詳如原判決附表一、二所示）
，充作工會基金。胡鳳基所得酬勞約十三萬二千元，其中六千元由乙○○領得。案發
後，該工會於八十三年五月二十七日繳回貪污所得九十六萬六千六百八十二元，連營
業稅四萬八千三百三十四元，共計一百零一萬五千零十六元等情。因而撤銷第一審關
於丁○○、甲○○、乙○○部分之判決，改判仍論處丁○○、甲○○、乙○○共同連
續依據法令從事公務之人員，竊取公有財物罪刑。另以公訴意旨略以：被告丙○○係
台肥公司高雄廠硝酸工場化學工程師，係依據法令從事公務之人員，與丁○○、甲○
○、胡鳳基、乙○○等人，基於共同之犯意聯絡，由丁○○假藉設置工會之回收廢氣
氨設備為名，指使乙○○將回收設備之管線與廠方所有之氣氨管線焊接相通，再由丙
○○與乙○○指導胡鳳基開啟之方法，使廠方所有之氣氨經由工會自行焊接之管線，
進入工會之回收設備，而由胡鳳基、甲○○及乙○○三人趁下班後，以上開方法竊取
廠方所有之氣氨，製成氨水，出售予不知情之建豐公司，得款一百零一萬五千零一十
六元，充作工會基金，因認被告丙○○亦涉有修正前貪污治罪條例第四條第一項第一
款之竊取公有財物罪嫌云云。然經審理結果，認不能證明其犯罪，因而撤銷第一審關
於丙○○部分科刑之判決，改判丙○○無罪，固非無見。
惟查：(一)有罪之判決書，對於被告有利之證據不採納者，應記載其理由，刑事訴訟法
第三百十條第二款定有明文。貪污治罪條例第二條前段規定：「依據法令從事公務之
人員，犯本條例之罪者，依本條例處斷」，屬於身分犯之一種。上訴人即被告丁○○
、甲○○、乙○○等，始終辯稱台肥公司係依據公司法成立之公司，屬於私法人，渠
等受僱於台肥公司，並非依據法令從事公務之人員，無貪污治罪條例之適用云云。按
股份有限公司，政府股份在百分之五十以上者，縱依公司法組織亦係公營事業機關，
其依法令從事於該公司職務之人員，自應認為刑法上所稱之公務員（司法院大法官釋
字第八號解釋參照）。本件台肥公司，政府之股份是否在百分之五十以上，此與上訴
人即被告等應成立何種罪名有關，渠等之辯解縱屬不可採，仍應記載其理由，乃原判
決就此部分未予調查審認，理由亦未說明政府之股份比率若干，即逕認台肥公司為公
營事業機關，其職員為刑法上之公務員，尚難昭折服。(二)貪污治罪條例重在懲治貪污
，該條例第四條第一項第一款之竊取公有財物罪，雖不限於公務員在執行職務時為之
，但仍應與公務員之職務行為有關，方屬相當。否則公務員未假借其職務上之權力、
機會或方法，竊取本機關、或他機關之財物，而與其職務行為完全無關時，如仍論以
公務員竊取公有財物罪，自與貪污治罪條例懲治貪污之本旨不合。原判決僅說明該罪
「無須於執行職務時為之」（見原判決第十五面第一行），但上訴人即被告等竊取台
肥公司之氣氨，是否與渠等之職務行為有關，未予說明，自屬理由不備。(三)證據雖已
調查而其內容尚未明瞭者，即與未經調查無異，如遽行判決，仍屬應於審判期日調查
之證據而未予調查。原判決認定上訴人即被告等共同竊取廠方所有之氣氨，用以製造
氨水出售，則上訴人即被告等所竊取之公有財物，即氣氨究為若干？應予徹查明白，
本院前二次發回意旨均已指明。原判決雖記載上訴人即被告等，共約竊得氣氨二萬六
千八百八十二公斤，製成氨水十一萬五千零七十九公斤，不含營業稅共售得九十六萬
六千六百八十二元。惟依據卷內證據資料，百分之百濃度之氣氨，每公斤之單價為八
點四元，依此計算，二萬六千八百八十二公斤百分之百濃度之氣氨，其價值僅有二十
二萬五千八百餘元；十一萬五千零七十九公斤百分之百濃度之氣氨，其價值方有九十
六萬六千六百餘元。上訴人即被告等，究係竊得若干氣氨，即饒有研求餘地，原審未
予徹查明白，即遽行判決，仍屬應於審判期日調查之證據而未予調查。(四)原判決所適
用之行為時法，即八十一年七月十七日修正公布之貪污治罪條例第九條（現行法為第
十條第一項、第二項）規定：犯第四條至第六條之罪者，其所得財物，應予追繳，並
依其情節分別沒收或發還被害人；前項財物之全部或一部無法追繳時，應追徵其價額
或以其財產抵償之。依上開規定，應予追繳者，限於犯第四條至第六條之罪，所得之
財物；而依其情節若應發還時，並限於發還被害人。原判決既認定上訴人即被告等係
竊取台肥公司所有之氣氨，則本件竊取公有財物罪之被害人應為台肥公司，並非該公
司高雄廠產業工會；又原判決已說明乙○○所領得之六千元係加班工資（見原判決第
二十九面第十三、十四行），亦非所竊得之財物。乃原判決竟依修正前貪污治罪條例
第九條規定，諭知「乙○○所得新台幣陸仟元，應予追繳發還台灣肥料股份有限公司
高雄廠產業工會，如全部或一部無法追繳時，應以其財產抵償之」，亦有未合。(五)證
據之證明力如何，固屬於法院職權判斷之範圍，惟證據之本身如有瑕疵，則在未究明
前，遽採為有罪判決之基礎，即難謂為適法。原判決認定上訴人即被告等共同竊取公
有財物，係以共同被告胡鳳基之自白為主要論據。惟胡鳳基曾於七十六年間因車禍，
及於八十一年間因自高處摔落，二次傷及腦部，致有失智現象，經台灣高雄地方法院
調查其心神狀況，並採酌鑑定醫師之意見，認胡鳳基疑患癡呆症，已達心神喪失之程
度，於八十四年九月二十九日以八十四年度禁字第九三號民事裁定，宣告胡鳳基為禁
治產人。嗣原審之前審，亦認胡鳳基因患癡呆症，已達心神喪失之程度，於八十五年
十月十二日以八十五年度上更(一)字第一四七號刑事裁定，就其被訴貪污案件，裁定停
止審判，有上開裁定在卷可稽（見原審更(一)卷第五十五頁、第二六○頁）。而甲○○
於原審已辯稱：胡鳳基於七十六年及八十一年，二次腦部受傷，自八十一年起，已達
心神喪失之程度，其於八十二年、八十三年所為之供述，無證據能力，不能採為其他
共同被告犯罪之證據（見原審更(二)卷第二七二頁背面、第二七三頁）。上開辯解是否
可採，與胡鳳基於八十二年、八十三年間所為之供述，有無證據能力，至有關係。乃
原判決對於上開有利於上訴人即被告等之證據，未予採納，復未說明不予採納之理由
，自屬理由不備。(六)原判決事實認定，胡鳳基於八十一年九月十九日至十月十五日請
休假、病假期間，由甲○○囑乙○○，以相同方法竊取氣氨（見原判決第四面第十四
、十五行）；乃理由卻說明胡鳳基確實請假日期為八十一年九月十九日至十月二十二
日，乙○○於該期間竊取氣氨（見原判決第二十五面第十二至十四行），其日期已不
相適合。又原判決事實認定，乙○○係於胡鳳基請假期間之八十一年九月二十四日、
二十六日、二十九日、三十日及八十一年十月三日、九日、十五日竊取氣氨，製造氨
水七次（見原判決第四面第十五至十七行）；惟依原判決附表二編號十一記載，胡鳳基
請假期間內之八十一年十月十三日、十七日、二十一日及二十二日，亦有四次竊取氣
氨製造氨水出售情形，該四次係由何人竊取？事實欄並未明白認定，理由亦未說明，
亦有未合。(七)原判決按其附表一之內容，計算至八十二年六月一日止，據以認定上訴
人即被告等所竊取氣氨之數量；惟依原判決附表二編號十九記載，上訴人即被告等於八
十二年六月五日、十五日，尚有竊取氣氨行為，並未計入。前後記載，亦不相適合。
(八)依據甲○○所供，出廠證有二聯，於會同買方測定氨水濃度後，僅在其中一聯之備
考欄記載濃度之百分比，作為將來取款之憑據，嗣於收款時已交付建豐公司；另一聯
未記載濃度，於出廠時，由建豐公司持交警衛，憑以出廠（見第一七四八○號偵查卷
第二十三頁）。建豐公司負責人陳嘉豐亦為相同之供述，並稱有記載濃度之一聯，於
付款後已經銷毀（見同上卷第三十七頁背面）。然原判決附表一，關於氨水之濃度有
明確之記載，原判決雖說明係依據第一七四八○號偵查卷第五十八頁至第六十四頁之
資料（見原判決第二十二面第十六、十七行），惟該資料僅有二十八車次，其餘之八
十四車次，如何算得其濃度，未據說明所憑之依據，理由已有不備。又該附表內，八
十二年六月一日按濃度比率折算重量時，亦有誤算情形。(九)實施刑事訴訟程序之公務
員，就該管案件，應於被告有利及不利之情形，一律注意，刑事訴訟法第二條第一項
定有明文。被告丙○○於法務部調查局高雄市調查處詢問時已供稱：「我曾於舊卸氨
站卸氣架上發現有人私接一只二吋管線，從本場氣氨管線聯通至產業工會氨水槽，該
只管線並未依正常程序送請本工場開單裝設，……有報告本工場主任羅榮耀，有關工
會私接管線之事實與用意，……該只私接管線係與本廠氣氨原料管線相通，祇要把本
廠卸輸站機房壓縮機及前後閥門打開，即可接收氣氨原料」（見第一七四八○號偵查
卷第五十四頁）。於檢察官偵查中亦供稱：「他們架設前沒有會知硝酸工場，……我
後來有發現（此管線），……我轉向硝酸工場主任羅榮耀報告有關裝設管線的情形及
用意」（見同上卷第一二六頁背面）。依其所供，似指丁○○等人，未經許可私接管
線，用以接收廠方氣氨原料，伊事先不知情，嗣後發現丁○○等人之用意時，有提出
檢舉。然查被告丙○○係台肥公司高雄廠硝酸工場化學工程師，負責硝酸、液氨卸除
灌輸之督導，及液氨、氣氨管線之維修，本件發生竊取氣氨之管線，即屬其主管業務
範圍，業據其供承在卷。而乙○○欲將工會之設備與廠方之氣氨管線聯結時，因具有
危險性，事先詢問丙○○如何聯結，經丙○○指示聯結之位置後，方將管線接通，亦
據乙○○及丙○○供述明確。足見丙○○係事先知悉乙○○欲聯結工會與廠方間之管
線，經其指點聯結之位置後，方予接通，於其指點聯結位置時，已經明知工會之設備
，與廠方之氣氨管線相通，祇要開啟閥門，即可竊取廠方之氣氨。則丙○○所辯，事
先未經會知，嗣後發現渠等私自聯結管線，始知丁○○等人之用意，是否屬實？即饒
有研求餘地。原審未予相互勾稽，深入查明，即遽行判決，自有未合。又胡鳳基始終
堅稱：用以製造氨水之氣氨，均竊自廠方之管線，伊第一次操作該設備竊取氣氨時，
係經由丙○○及乙○○之指導。查原判決既認定，具有專業知識之修繕工場冷作電焊
技術員乙○○，於聯結工會與廠方間之管線時，恐生危險，猶須請丙○○指點位置。
則胡鳳基於第一次操作該具有危險性之設備時，經由原設計人丙○○指導其操作方法
，能否指為「顯違常情」（見原判決第三十四面末二行），亦非無斟酌餘地。再者，
原審有罪判決部分之事實，已認定丁○○僱用胡鳳基後，由乙○○教導胡鳳基操作管
線閥門之方法（見原判決第四面第三至第五行）；惟在丙○○被訴部分卻記載，胡鳳
基對於操縱管線之控制閥技術熟稔，自無再教導之理，所供不知如何操作，純屬推卸
之詞（見原判決第三十五面第四、第五行；第三十九面第五至第七行），亦自相矛盾
。檢察官及上訴人即被告等上訴意旨，各自指摘原判決不當，為有理由，應認仍有撤
銷發回更審之原因。
據上論結，應依刑事訴訟法第三百九十七條、第四百零一條，判決如主文。
中      華      民      國    八十八    年      三      月     十八     日
                              最高法院刑事第十一庭
                                  審判長法官  楊  文  翰
                                        法官  陳  正  庸
                                        法官  陳  世  雄
                                        法官  張  淳  淙
                                        法官  楊  商  江
      右正本證明與原本無異
                                              書  記  官
中      華      民      國    八十八    年      三      月    二十二    日
                                                                      Ｚ
